【裁判字號】    98,易,256
【裁判日期】    980911
【裁判案由】    詐欺
【裁判全文】
臺灣基隆地方法院刑事判決               98年度易字第256號
公  訴  人  臺灣基隆地方法院檢察署檢察官
被      告  甲○○
                    （現羈押於臺灣基隆看守所）
            乙○○
上列被告因詐欺案件，經檢察官提起公訴（98年度偵字第332、
1936號），被告並於準備程序進行中為有罪之陳述，本院合議庭
乃裁定由受命法官獨任以簡式審判程序進行審理，並判決如下：
    主  文
甲○○共同意圖為自己不法之所有，以詐術使人將本人之物交付
，處有期徒刑貳年。扣案如附表三編號所示之行動電話貳支
（惟均不含其內置門號各為「0000000000」、「0000000000」之
晶片卡各壹枚）、如附表三編號所示之匯款單據，均沒收。
乙○○共同意圖為自己不法之所有，以詐術使人將本人之物交付
，處有期徒刑陸月，如易科罰金，以新臺幣壹仟元折算壹日。扣
案如附表三編號所示之行動電話貳支（惟均不含其內置門號
各為「0000000000」、「0000000000」之晶片卡各壹枚）、如附
表三編號所示之匯款單據，均沒收。
    事  實
一、甲○○、乙○○分別自民國97年8 月間起至98年1 月12日止
    （起訴書誤載為「自97年5、6月間起」）、自97年11月初起
    至97年11中止，陸續加入由真實姓名年籍不詳綽號「大姐」
    、鍾明龍（另案偵辦）等人所共組之詐騙集團，共同基於意
    圖為自己不法所有之犯意聯絡，其分工方式為，由集團成員
    先向二類電信達信傳訊股份有限公司（下稱達信公司）租用
    00-00000000 代表號呼叫代碼等電話秘書號碼，再於中國時
    報、自由時報刊登「簿轉現八萬00-00000000 （呼叫代碼不
    定）」等廣告收購金融帳戶，俟欲租售金融帳戶者撥入留電
    後，由「大姐」指示甲○○、乙○○前往指定地點接洽，並
    於試卡無誤後，以新臺幣（下同）3,000 元至4,000 元不等
    之代價向租售者租購金融帳戶（含存摺、金融卡、密碼等物
    ），甲○○等人取得金融帳戶後，即以電話回報「大姐」，
    並依「大姐」指示將金融帳戶帶往空軍一號巴士站交寄至新
    竹市一帶，或帶往新竹火車站、中壢火車站等公共場所之置
    物櫃內放置，「大姐」再指示鍾明龍等人前往領取，集團成
    員取得可供使用之人頭帳戶後，隨即於附表一所示之時間，
    以假網拍、假援交、佯稱民眾網路購物付款方式設定不當等
    如附表一所示之方式，詐騙如附表一所示之被害人，致各該
    被害人陷於錯誤，而轉帳或匯款如附表一所示之金額至附表
    一所示之人頭帳戶，「大姐」得知被害人將款項轉入或匯入
    後，即通知甲○○、鍾明龍等人前往指定地點領取贓款，待
    取得贓款後，復依「大姐」之指示，在扣除應得薪資後，將
    款項匯入指定之人頭帳戶，「大姐」等人再指示集團成員前
    往領取該等詐騙款，甲○○收購人頭帳戶每本可獲取1,000
    元至2,000 元不等之報酬（起訴書誤載為「1,000 元至1,50
    0 元」），領取及匯出贓款可獲取匯款金額１％之報酬，至
    乙○○收購人頭帳戶每本則可獲取1,000 元之報酬。嗣為警
    於98年1 月12日下午1 時，在基隆市○○區○○街40巷6 號
    之甲○○住處搜索查獲，並扣得如附表三編號至所示各
    項證物及附表二所示人頭帳戶之金融卡21張，繼而於98年2
    月7 日，循線通知乙○○到案說明，方悉上情。
二、案經基隆市警察局移送臺灣基隆地方法院檢察署檢察官偵查
    起訴。
    理  由
壹、程序事項
    查本案被告甲○○、乙○○2 人所犯者非為死刑、無期徒刑
    、最輕本刑為三年以上有期徒刑之罪或高等法院管轄第一審
    案件，其於準備程序進行中，先就被訴事實為有罪之陳述，
    經告知其簡式審判程序之旨，並聽取公訴人、被告之意見後
    ，本院業已依刑事訴訟法第二百七十三條之一第一項規定，
    裁定由受命法官獨任以簡式審判程序進行本案之審理。
貳、實體事項
一、證據能力
    「被告以外之人於審判外之言詞或書面陳述，除法律有規定
    者外，不得作為證據」之規定，於法院以簡式審判程序處刑
    者，不適用之。刑事訴訟法第一百五十九條第二項前段定有
    明文。乃不受傳聞證據法則拘束之例外性規定。準此，本案
    相關證人於審判外之言詞或書面陳述，倘查無不得作為本案
    審判依據之其他情事，復業經本院踐行證據調查之合法程序
    ，就令係屬傳聞（審判外之陳述），核其自猶可據為本案審
    判之證據。合先指明。
二、事實認定
    前揭事實業據被告甲○○、乙○○2 人於本院審理時坦承在
    卷（本院卷第55-57 頁、第101-103 頁、第111 頁、第138
    頁、第167-170 頁、第176 頁），並經證人即如附表一所示
    被害人玄○○、佘美瑩、鄭秀羚、卯○○、ｉ○○、寅○○
    、ｇ○○、酉○○、宇○○、庚○○、ｑ○○、ｘ○○、Ａ
    ○○、ｎ○○、ｅ○○、ｊ○○、Ｉ○○、Ｚ○○、Ｈ○○
    、Ｍ○○、Ｆ○○、ｙ○○、楊蕙綺、Ｑ○○、Ｘ○○、Ｕ
    ○○、ｖ○○、Ｂ○○、ｕ○○、Ｋ○○、黃○○、ｄ○○
    、ｍ○○、Ｅ○○、Ｙ○○、ｗ○○、ｔ○○、ｆ○○、葉
    仲桓、ｋ○○、戌○○、癸○○、丑○○、Ｏ○○、Ｎ○○
    、Ｒ○○、Ｄ○○、天○○、子○○、宙○○、Ｐ○○、辰
    ○○、ｓ○○、ｂ○○、黃崧哲、Ｊ○○、ａ○○、地○○
    、ｒ○○、Ｌ○○、ｌ○○、劉宜惠、未○○、辛○○、ｏ
    ○○、巳○○、ｐ○○、Ｖ○○、亥○○、Ｗ○○、ｈ○○
    、申○○、Ｔ○○、Ｇ○○、午○○、壬○○、ｃ○○、Ｓ
    ○○、Ｃ○○、己○○，及證人鍾明龍、林家賢、劉家豪、
    王日宏、江錦龍、陳夢瑋、曾文忠、王斌、張孟水、古家明
    、陳志豪、曾明展證述在卷，且有97年9 月30日臺北富邦商
    業銀行竹北分行自動櫃員機影像、鍾明龍使用之0000000000
    門號97年12月1 日通訊監察譯文、劉家豪自由時報分類廣告
    、被害人或告訴人所提轉帳或匯款執據、被告持用行動電話
    簡訊內容、中國時報或自由時報分類廣告、達信公司97年11
    月3 日97公字第25號函檢送之代號租用相關資料一覽表、臺
    北富邦商業銀行帳號000000000000號戶名「達信公司」帳戶
    交易明細、臺北富邦商業銀行竹北分行97年9 月17日北富銀
    竹北字第27號函檢附之自動櫃員機交易紙捲紀錄明細表、臺
    北富邦商業銀行竹北分行97年10月6 日北富銀竹北字第29號
    函檢附之自動櫃員機交易紙捲紀錄明細表、監錄影像光碟翻
    拍照片、小馬租車集團汽車出租單、深統一深美自動櫃員機
    交易明細等件、丙○○第一銀行帳戶開戶資料、交易明細資
    料附卷暨如附表三編號至所示各項證物、附表二所示人
    頭帳戶之金融卡21張扣案可佐。綜上，堪認被告甲○○、乙
    ○○2 人於本院審理時之任意性自白，與事實相符，可以採
    信。從而，本案事證明確，被告甲○○、乙○○2 人如本判
    決事實欄所載犯行，洵堪認定。
三、論罪科刑：
  (一)本案實際遂行詐騙手法者，固係意在對不特定之多數人施以
    詐術並取得財物；即彼等所為，並非基於一個意思決意並僅
    顯現一個意思活動，且彼等所侵害者，亦分屬不同之財產法
    益（即所侵害之法益並非單一）；惟本案實際遂行詐騙手法
    者，實乃反覆、輪流利用如本判決事實欄所載模式，而於時
    、空密接之情形下，持續對「不特定」之多數人施以詐術，
    藉以使「不特定」被害人陷於錯誤，進而誤將自己帳戶內現
    金轉匯至彼等業已取得支配管領之人頭帳戶，此均經本院認
    定如前。茲就本案實際遂行詐騙者「隨機」選擇被害人以行
    詐騙暨藉由人頭帳戶取得財物之情節以觀，已明顯可見「本
    案實際遂行詐騙手法及與之有犯意聯絡者」利用前揭方式斂
    財，並非出於一時或偶發，是自客觀以言，實已堪認「本案
    實際遂行詐騙手法及與之有犯意聯絡者」，當有反覆實施類
    似本案之詐欺取財犯罪之意。即本案之詐騙行為人，應係出
    於「單一」之詐騙犯罪意思而反覆實施同種類之犯罪行為，
    雖彼等在反覆利用相同手法誘使「不特定」被害人上當的過
    程中，涉及之「著手詐騙者」或「被害人」之人數均非僅止
    於一，然此除無礙於彼等藉上開手法所反覆實施之詐騙行為
    間，具時、空密接連結之特性，自第三人之立場觀其整體犯
    罪流程，彼等連貫詐騙行為之實施，亦與單一之整體事件無
    殊。是自刑法評價與其評價客體的對應關係而論，倘割裂本
    案之整體犯罪流程而為數罪評價，則恐與刑罰之過度評價禁
    止原則相悖，並有違憲法所揭櫫之比例原則。且就令較之一
    般性及偶發性的詐騙事件而言，本案詐騙情節所可能牽累之
    範圍尤為深廣，然此亦非立法者或裁判者得恃以侵越刑罰過
    度評價禁止原則之正當理由（按：依現行法之規定，此部分
    可由法官在量刑之際，個案予以斟酌）。又有關行為人基於
    概括犯意，多次對不同被害人詐騙之犯罪，司法實務歷來習
    依95年7 月1 日修正施行前之刑法第五十六條連續犯規定論
    以一罪，並加重其刑；雖上開連續犯之規定業經修正刪除，
    並自95年7 月1 日施行，然考諸其修正理由說明四：「至連
    續犯之規定廢除後，對於部分習慣犯，例如竊盜、吸毒等犯
    罪，是否會因適用數罪併罰而使刑罰過重產生不合理之現象
    一節，在實務運用上應可參考德、日等國之經驗，委由學界
    及實務以補充解釋之方式，發展接續犯之概念，對於合乎接
    續犯或包括的一罪之情形，認為構成單一之犯罪，以限縮數
    罪併罰之範圍，用以解決上述問題。」足見，刑法新制刪除
    連續犯規定之目的，並非意謂在舊制時代應依連續犯規定論
    以一罪者，在新制施行之後，即應一律論以數罪。且參酌新
    制精神，「行為單數」及「行為複數」之概念，亦有重新定
    位之必要。爰參考立法理由所揭示之德國實務經驗，以德國
    實務擴張「自然行為單數」的概念，考量本案詐騙行為人係
    出於「單一」之詐騙犯罪意思而反覆實施同種類之犯罪行為
    ，且所反覆實施之各別詐騙行為間，復具有時、空密接之特
    性，致第三人觀其整體犯罪流程，仍認與單一之整體事件無
    殊；兼以本案所侵害之法益雖非單一，然亦僅止於財產法益
    ，而與高度之屬人法益（如：生命、身體、自由、名譽）無
    妨，因認本案詐騙行為人出於「單一」之詐騙犯罪意思而反
    覆實施同種類之犯罪行為，應屬「自然行為單數」，雖其間
    或涉有詐騙未果者，或涉有詐騙得逞者（其中，除本案所涉
    者外，亦可能另有尚未經披露之部分），然此不過是基於一
    個自然行為單數所成立的數個詐欺既遂或詐欺未遂罪名，應
    依刑法第五十五條規定，論以想像競合犯，並從一較重之刑
    法第三百三十九條第一項之詐欺罪名處斷，而非係「行為複
    數」與「數罪併罰（犯罪之實質競合）」所欲處理的問題。
  (二)是核被告甲○○、乙○○2 人所為，均係犯刑法第三百三十
    九條第一項之詐欺取財罪。又被告甲○○、乙○○2 人於彼
    等參與期間（被告甲○○部分，係自97年8 月間起至98年1
    月12日止；被告乙○○部分，則係自97年11月初起至97年11
    中止），與「大姐」為首等詐騙集團成員間，互有犯意聯絡
    及行為分擔，均為共同正犯。被告甲○○、乙○○與「大姐
    」為首等詐騙集團成員間，係基於犯意聯絡而於時、空密接
    之情形下，藉由如本判決事實欄所載分工方式，持續實施「
    自然行為單數」意義下之詐騙行為如前揭(一)之所述，觸犯構
    成要件相同之法條罪名，為同種想像競合犯，應依刑法第五
    十五條規定，論以一罪。
  (三)本院審酌被告甲○○、乙○○2 人不思以正當管道獲取金錢
    ，僅因貪獲小利，即與「大姐」為首等詐騙集團成員結為一
    夥，甘於充當「大姐」等詐騙集團成員之手足，所為要無足
    取，並嚴重妨礙交易安全，兼之考量被告甲○○、乙○○2
    人行為所彰顯之惡性，且被告甲○○、乙○○雖為「正犯」
    ，然其相較於主腦「大姐」等詐騙成員而言，其角色猶非吃
    重、涉案程度亦非重大，兼衡量被告甲○○、乙○○2 人參
    與詐騙集團期間之長、短，暨彼等均坦承犯行而表悛悔之犯
    後態度等一切情狀，分別量處如主文所示之刑，併就被告乙
    ○○之宣告刑，諭知易科罰金之折算標準。
  (四)按共同正犯因相互利用他方之行為，以遂行其犯意之實現，
    本於責任共同之原則，雖其他共同正犯所有供犯罪所用之物
    ，亦應於其本身所處之主刑之後，併為沒收之諭知。查扣案
    如附表三編號所示之匯款單據，及如附表三編號所示
    之行動電話2 支，固係詐騙主腦「大姐」所有，供其與被告
    甲○○、乙○○等人共犯如本判決事實欄所載犯罪之所用；
    惟如附表三編號所示行動電話內置門號各為「00000000
    00」、「0000000000」之晶片卡各1 枚，則無積極證據足認
    係以何人名義申辦使用，即無積極證據足認其究否「大姐」
    等詐騙成員之所有，爰依刑法第三十八條第一項第二款規定
    ，就扣案如附表三編號所示之行動電話2 支（惟均不含
    其內置門號各為「0000000000」、「0000000000」之晶片卡
    各1 枚），及如附表三編號所示之匯款單據，宣告沒收如
    主文之所示。
  (五)如附表二所示之金融卡21張，核非本案應義務沒收之物，且
    按諸金融機構常見約款，金融機構所核發之帳戶存摺、金融
    卡，原則上，均屬金融機構所有（參見大部分金融機構核發
    金融卡之背面約款記載），是以本案而論，本院亦無宣告沒
    收如附表二所示之金融卡21張之法律依據，況且，本案經披
    露後，上開帳戶早經相關單位列為警示帳戶（犯罪帳戶），
    而無再遭人利用之虞，是倘本院逕為沒收之諭知，核既無助
    於日後相類犯罪之防堵，復僅徒增將來執行之困擾，爰均不
    予宣告沒收。
  (六)至如附表三編號所示之現金634,000 元，即員警在被告甲
    ○○住處搜索起獲之詐騙贓款，固經檢察官依刑法第三十八
    條第一項第三款規定，聲請本院併為沒收諭知云云（參見起
    訴書第6 頁「證據並所犯法條」欄二之論述）。惟按沒收為
    刑罰之一種；鑑於刑罰之執行，係對於人民人身及財產之侵
    害，故刑罰應止於犯罪行為人之一身為原則。刑法第三十八
    條第三項所謂「屬於犯罪行為人」之沒收物，乃指犯罪行為
    人對之享有所有權，且無他人對於該物得主張法律上之權利
    者而言。倘該物原屬被害人所有，而為犯罪行為人因犯罪而
    取得或變易獲得，該被害人既仍得對之為法律上權利之主張
    ，自難認該當於「屬於犯罪行為人」所有之要件（最高法院
    40年臺非字第5 號判例意旨、96年度臺非字第73號判決意旨
    、91年度臺上字第2982號判決意旨參照）。茲扣案附表三編
    號所示之詐騙贓款（634,000 元），固係本案詐騙集團犯
    罪之所得，惟如附表二所示被害人就上開贓款既仍得依法請
    求返還，是其所有權當仍「屬於如附表二所示各該被害人」
    ，而「非」本案被告，亦「非」本案所涉「大姐」等詐騙成
    員。換言之，關此詐騙贓款，尚與「屬於犯罪行為人」所有
    之要件不符，而無由隨案併為宣告沒收。從而，檢察官關此
    贓物併為沒收之請求，顯乏適據，本院亦難據以准許。
  (七)除如前(四)(五)(六)所述以外之其餘扣案證物，悉與本案犯罪核無
    關聯，此除經被告甲○○敘明在卷（本院卷第168-169 頁）
    ，並經證人戊○○於本院審理時到庭證述明確（本院卷第12
    8-131 頁），是其自非本院得併予隨案宣告沒收之客體。為
    免疑異，爰併此指明。
據上論斷，應依刑事訴訟法第二百七十三條之一第一項、第二百
九十九條第一項前段，刑法第二十八條、第三百三十九條第一項
、第五十五條、第四十一條第一項前段、第三十八條第一項第二
款，刑法施行法第一條之一，判決如主文。
本案經檢察官丁○○到庭執行職務。
中    華    民    國    98    年    9     月    11    日
                  刑事第四庭法  官  王慧惠
以上正本證明與原本無異。
如不服本判決應於收受送達後10日內向本院提出上訴書狀，並應
敘述具體理由；其未敘述上訴理由者，應於上訴期間屆滿後20日
內向本院補提理由書 (均須按他造當事人之人數附繕本)「切勿
逕送上級法院」。
中    華    民    國    98    年    9     月    11    日
                            書記官  王一芳
附錄論罪法條：
刑法第339 條第1 項
意圖為自己或第三人不法之所有，以詐術使人將本人或第三人之
物交付者，處5 年以下有期徒刑、拘役或科或併科1 千元以下罰
金。
【附表三】
┌──┬───────┬──────┬───────┬────────┐
│編號│證  物  名  稱│ 數量或份量 │沒  收  部  分│備            考│
├──┼───────┼──────┼───────┼────────┤
│  │廠牌MOTOROLA行│行動電話１支│左列行動電話１│左列行動電話１支│
│    │動電話（型號：│晶 片 卡１枚│支（不含其內置│，係詐騙主腦「大│
│    │W213）及其內置│            │之左列晶片卡）│姐」所有，供其與│
│    │門號為「091789│            │              │本案被告共犯如本│
│    │6447」之晶片卡│            │              │判決事實欄所載之│
│    │（SIM卡）     │            │              │詐騙犯行所用；至│
│    │              │            │              │左列晶片卡１枚，│
│    │              │            │              │因無積極證據足認│
│    │              │            │              │係以何人名義申辦│
│    │              │            │              │使用，致無從判斷│
│    │              │            │              │其究否「大姐」等│
│    │              │            │              │詐騙成員所有（參│
│    │              │            │              │見本院卷第168 頁│
│    │              │            │              │）。            │
├──┼───────┼──────┼───────┼────────┤
│  │廠牌MOTOROLA行│行動電話１支│左列行動電話１│左列行動電話１支│
│    │動電話（型號：│晶 片 卡１枚│支（不含其內置│，係詐騙主腦「大│
│    │W181）及其內置│            │之左列晶片卡）│姐」所有，供其與│
│    │門號為「092243│            │              │本案被告共犯如本│
│    │5627」之晶片卡│            │              │判決事實欄所載之│
│    │（SIM卡）     │            │              │詐騙犯行所用；至│
│    │              │            │              │左列晶片卡１枚，│
│    │              │            │              │因無積極證據足認│
│    │              │            │              │係以何人名義申辦│
│    │              │            │              │使用，致無從判斷│
│    │              │            │              │其究否「大姐」等│
│    │              │            │              │詐騙成員所有（參│
│    │              │            │              │見本院卷第168 頁│
│    │              │            │              │）。            │
├──┼───────┼──────┼───────┼────────┤
│  │匯  款  單  據│已完成匯款之│左列匯款單據總│左列匯款單據均係│
│    │              │匯款單據１０張│計張        │本案詐騙集團所有│
│    │              │及未完成匯款│              │供其與本案被告共│
│    │              │之匯款單據１０│              │犯如本判決事實欄│
│    │              │張          │              │所載之詐騙犯行所│
│    │              │            │              │用（參見本院卷第│
│    │              │            │              │168-169 頁）。  │
├──┼───────┼──────┼───────┼────────┤
│  │詐  騙  贓  款│ 634,000 元 │×            │左列詐騙贓款雖係│
│    │（現      金）│            │              │本案詐騙集團犯罪│
│    │              │            │              │所得，然被害人既│
│    │              │            │              │得依法主張返還，│
│    │              │            │              │則其自「非」本案│
│    │              │            │              │詐騙集團之所有。│
├──┼───────┼──────┼───────┼────────┤
│  │現          金│ 150,700 元 │×            │與本案犯罪無關。│
│    │              │            │              │                │
├──┼───────┼──────┼───────┼────────┤
│  │廠牌MOTOROLA行│行動電話１支│×            │與本案犯罪無關。│
│    │動電話（型號：│晶 片 卡１枚│              │                │
│    │W181）及其內置│            │              │                │
│    │門號為「098781│            │              │                │
│    │9094」之晶片卡│            │              │                │
│    │（SIM卡）     │            │              │                │
├──┼───────┼──────┼───────┼────────┤
│  │廠牌SONY ERICS│行動電話１支│×            │與本案犯罪無關。│
│    │SON 行動電話及│晶 片 卡１枚│              │                │
│    │其內置門號為「│            │              │                │
│    │0000000000」之│            │              │                │
│    │晶片卡（SIM 卡│            │              │                │
│    │）            │            │              │                │
├──┼───────┼──────┼───────┼────────┤
│  │廠牌ANYCALL 行│行動電話１支│×            │與本案犯罪無關。│
│    │行動電話（無晶│            │              │                │
│    │片卡）        │            │              │                │
│    │              │            │              │                │
├──┼───────┼──────┼───────┼────────┤
│  │手          札│５        張│×            │與本案犯罪無關。│
│    │              │            │              │                │
├──┼───────┼──────┼───────┼────────┤
│  │筆    記    本│１        本│×            │與本案犯罪無關。│
│    │              │            │              │                │
├──┼───────┼──────┼───────┼────────┤
│  │信          封│３        疊│×            │與本案犯罪無關。│
│    │              │            │              │                │
├──┼───────┼──────┼───────┼────────┤
│  │空  白  本  票│１        本│×            │與本案犯罪無關。│
│    │              │            │              │                │
├──┼───────┼──────┼───────┼────────┤
│  │乙○○電信帳單│１        張│×            │與本案犯罪無關。│
│    │              │            │              │                │
├──┼───────┼──────┼───────┼────────┤
│  │江吉雄電話申請│２        張│×            │與本案犯罪無關。│
│    │書及協議書    │            │              │                │
├──┼───────┼──────┼───────┼────────┤
│  │外          套│２        件│×            │與本案犯罪無關。│
│    │              │            │              │                │
└──┴───────┴──────┴───────┴────────┘


司法院資訊處製作；財團法人民間司法改革基金會備份。
